臺灣高等法院刑事判決　　　　　　　　　　　　　九十一年度上訴字第三二二七號
　　上　訴　人
　　即　被　告　甲○○
　　　　　　　　乙○○
　　共　　　同
　　選任辯護人　廖國昌　律師
右上訴人因妨害自由案件，不服臺灣臺北地方法院九十一年度訴字第一三０號，中華
民國九十一年九月十三日第一審判決（起訴案號：臺灣臺北地方法院檢察署九十年度
偵字第一五四二七號），提起上訴，本院判決如左：
    主  文
上訴駁回。
甲○○、乙○○均緩刑參年。
    事  實
一、甲○○係陞貿實業有限公司（下稱陞貿公司）負責人，以仲介外籍勞工為公司營
    業項目，於民國八十八年十月十九日，仲介菲律賓籍ＭＡＤＥＬＹＮ  Ｔ. ＧＡ
    ＩＬＯ（以下稱ＧＡＩＬＯ），受僱於廖筱君，在臺北市○○區○○街一四○巷
    六號六樓任監護工職，嗣於九十年五月十一日，廖筱君通知陞貿公司解僱ＧＡＩ
    ＬＯ，委由陞貿公司全權處理相關解僱遣返事宜，再於九十年五月十四日上午九
    時三十分許，在前揭住處內，告知ＧＡＩＬＯ解僱情事，要求ＧＡＩＬＯ打包行
    李立即離境，陞貿公司職員劉小鶯及陳美虹二人，亦於同日上午約九時三十分許
    ，到場協助遣返事宜，ＧＡＩＬＯ因突被告知遣返、且對資遣費頗有疑義而拒絕
    離境，劉小鶯及陳美虹遂通知甲○○，甲○○乃於同日上午十時三十分許到達現
    場，並請ＧＡＩＬＯ於相關解僱遣返之文件簽名，為ＧＡＩＬＯ所拒，幾經溝通
    無效，甲○○為達到使ＧＡＩＬＯ離境遺返之目的，遂於同日上午十一時許，以
    電話通知長伶旅行社有限公司人員林長興（業經原審判決確定）送機票並派遣司
    機到場，林長興遂與司機乙○○先後於同日中午十二時三十分許及下午一時抵達
    現場，甲○○、林長興及乙○○三人即基於共同剝奪人行動自由之犯意聯絡，由
    甲○○指示林長興將ＧＡＩＬＯ帶至機場離境，並與無共同犯意連絡之劉小鶯、
    陳美虹及廖筱君之夫林傑煥（廖筱君於上午十時十分許即離去現場）迴避至主臥
    房，推由林長興及乙○○下手實施，林長興及乙○○先在客廳處要求ＧＡＩＬＯ
    簽署前述文件，仍為ＧＡＩＬＯ所拒，乙○○乃壓制ＧＡＩＬＯ於地板上，使Ｇ
    ＡＩＬＯ因而受有左臉部及右下臂瘀青之傷害，再由林長興強撥ＧＡＩＬＯ之手
    指在前揭文件上蓋手印，ＧＡＩＬＯ掙脫渠等壓制，並撕毀前述文件返回其房間
    ，林長興、乙○○仍尾隨進入，林長興見ＧＡＩＬＯ拿起剪刀，認ＧＡＩＬＯ欲
    抵抗，遂強行自ＧＡＩＬＯ手中取走剪刀，二人於肢體衝突間造成林長興受有右
    手無名指裂傷、左手小指間挫傷瘀血等傷害（林長興受有傷害部分，未據林長興
    提出告訴），後由林長興與乙○○二人共同以ＧＡＩＬＯ所有、置於客廳之黃色
    膠帶纏繞ＧＡＩＬＯ手腕、以透明膠帶黏貼ＧＡＩＬＯ嘴部，並違反ＧＡＩＬＯ
    之意願，林長興與乙○○共同將ＧＡＩＬＯ強押至車號ＡＡ─９１３１號灰色箱
    型車上，共同剝奪ＧＡＩＬＯ之行動自由，上車後即於同日下午一時四十分許，
    由乙○○駕駛，林長興坐於ＧＡＩＬＯ之旁，出發朝桃園中正國際機場方向行駛
    ，途經北二高新店交流道處，林長興下車先行離去，不具共同犯意連絡之張火炎
    （另經公訴人為不起訴處分）則上車一同前往桃園中正國際機場，經第二個碧潭
    隧道時，張火炎應ＧＡＩＬＯ之求，為ＧＡＩＬＯ撕去膠帶，直至桃園中正國際
    機場附近某加油站處，乙○○始停車讓ＧＡＩＬＯ在車上換裝並寫信，ＧＡＩＬ
    Ｏ則趁機撿拾前揭膠帶藏放，嗣至中正機場航站大廳，因ＧＡＩＬＯ向櫃人員
    申訴並向航警局求援始查悉上情，ＧＡＩＬＯ並提出前揭膠帶予承辦員警。
二、案經ＧＡＩＬＯ訴由臺北市政府警察局信義分局報請臺灣臺北地方法院檢察署檢
    察官聲請以簡易判決處刑，經原審改依通常訴訟程序審理。
    理  由
一、訊據被告甲○○、乙○○均矢口否認涉有前揭犯行，被告甲○○辯稱：伊並沒有
    教唆本案，離開廖筱君家以後的事，與伊無關，都是林長興做的，伊完全不知情
    云云；被告乙○○辯稱：林長興於汽車行進間綑綁告訴人，伊在駕車中，根本不
    可能與林長興共同綑綁告訴人云云。惟查：
(一)被告甲○○係陞貿公司負責人，仲介告訴人受僱於廖筱君，在臺北市○○區○○
    街一四○巷六號六樓任監護工職，於九十年五月十一日，廖筱君通知陞貿公司欲
    解僱告訴人，委由甲○○全權處理相關解僱遣返事宜，並於右揭日時，由甲○○
    及劉小鶯、陳美虹及林傑煥在場處理，甲○○並以電話通知林長興，由林長興以
    電話通知乙○○到場，其間甲○○、劉小鶯、陳美虹及廖筱君之夫林傑煥一度至
    主臥房，林長興見告訴人拿起剪刀，遂自告訴人手中取走剪刀，林長興因而受有
    右手無名指裂傷、左手小指間挫傷瘀血等傷害，林長興並有以膠帶綁告訴人，林
    長興與乙○○有將告訴人帶同至車號ＡＡ─９１３１號灰色箱型車上，林長興在
    北二高新店交流道處下車先行離去，張火炎則上車並為告訴人撕去膠帶，直至桃
    園中正國際機場附近某加油站處，乙○○始停車讓告訴人在車上換裝並寫信，告
    訴人則趁機撿拾前述之膠帶藏放，嗣至中正機場航站大廳，因告訴人向櫃人員
    申訴並向航警局求援等情，為被告等所不否認，並經告訴人指訴稽詳，且經證人
    廖筱君、林傑煥、劉小鶯、陳美虹於警訊時、張火炎於警訊、偵查及原審調查中
    證述屬實，並有林長興受有傷害之驗傷診斷書一張（見偵卷第四二頁）、監護工
    委託書、僱傭備忘錄、外籍勞工續約展延同意書、僱傭契約（見偵卷第一一０頁
    至一二一頁）、告訴人在航警局所寫之投訴書（見偵卷第七六頁）附卷可佐，是
    前情要可認定。
(二)同案被告林長興、被告乙○○二人，於右揭時地，由乙○○壓制告訴人，由林長
    興強撥告訴人手指蓋印文件等情，雖為被告乙○○、林長興二人所否認，惟此業
    經告訴人堅指無訛，告訴人並提出於當日即九十年五月十四日驗傷之診斷書為憑
    （見偵卷第四十一頁），依該診斷書之記載：告訴人受有左臉部瘀青、右下臂瘀
    青等傷害，此經核對告訴人於九十年九月十一日偵查時提出之傷勢照片，核與上
    述診斷書之記載相符，再者，觀諸雙方所立之前述僱傭契約第十四條規定「甲方
    （即僱主）無故要求終止契約時，得要求甲方發給一個月薪資之資遣費用，甲方
    並應負擔乙方回程機票費用」，因告訴人係屬中途被解僱，告訴人於離境前應簽
    署某些文件時，即會發生資遣費及回程機票費用之爭議，被告等為達到遣返告訴
    人之目的，乃以強制力令告訴人簽署相關文件致告訴人受傷，極屬可能，是告訴
    人所述是被告二人將伊強壓在地上簽字，應可採信，被告等空言否認上情，殊不
    足採。
(三)被告林長興及乙○○二人共同以告訴人所有、置於客廳之黃色膠帶纏繞告訴人手
    腕、以透明膠帶黏貼告訴人嘴部，並違反告訴人意願，共同將告訴人強押至車號
    ＡＡ─９１３１號灰色箱型車上等情，亦經告訴人指訴綦詳，雖同案被告林長興
    辯稱：是在車上才綑綁她云云，被告乙○○辯稱：伊沒有參與云云，惟查：
  1.告訴人陳稱：伊是被雙手反扣後，以黃色膠帶綑綁，並以透明膠布封住嘴部等語
    ，而證人張火炎證稱：告訴人之雙手所綑綁的膠布是纏起來的，‧‧‧，伊在幫
    告訴人開嘴巴時，因為有黏到頭髮，伊幫他慢慢弄等語（見原審卷第一０四頁、
    第一０八頁至一０九頁），並經原審當庭勘驗扣案之膠帶，其中黃色膠帶部分已
    被蹂成細長的狀態，透明膠帶黏有衛生紙及頭髮（見原審卷第九二至九三頁），
    是告訴人此部分之陳述應屬真實。
  2.而告訴人係車行至近中正機場附近之加油站才在車上更換衣服，且告訴人因不願
    被遺返而與林長興發生爭奪剪刀事，使林長興受有傷害，已如前述，參以告訴人
    向航警局承辦員警陳述：現在伊需要伊所有二件行李和木箱，請將伊的東西寄到
    菲律賓等情，有前揭陳述書附卷可佐，可見告訴人在前往機場時，並未對其所有
    之全部行李完成寄送之安排，再觀諸告訴人到達機場後，並非離境，而是向航警
    局申訴，足徵告訴人當日顯非基於其自身之意願上車離境。
  3.雖同案被告林長興辯稱：是在車上才綁她的云云，惟林長興於上車前，手部即受
    有傷勢，再觀以告訴人被綑綁之方式、車上空間，復參諸告訴人並不願上車離境
    ，若林長興苟真在車上綑綁告訴人，告訴人豈有不掙扎之理？是難認手部已受有
    傷害之被告林長興，在車上狹小之空間內，得以單獨對抵抗之告訴人，予以反扣
    雙手綑綁及黏貼嘴部，其所辯尚難憑採，是告訴人所稱是在廖筱君住處即受被告
    林長興、乙○○綑綁強押上車等情，應可認定。至證人劉小鶯、陳美虹於偵查中
    證稱：沒有看到告訴人在廖筱君家中被綁膠帶云云，即與事實不符，尚難採為被
    告有利之認定。
(四)按共同正犯，係共同實施犯罪行為之人，在共同意思範圍內，各自分擔犯罪行為
    之一部，相互利用他人之行為，以達其犯罪之目的，其成立不以全體均行參與實
    施犯罪構成要件之行為為要件。如行為人以自己共共同犯罪之意思，事前同謀，
    而由其中一部分人實行犯罪之行為者，亦應認為共同正犯，使之對於全部行為所
    發生之結果，負其責任。被告甲○○雖辯稱：伊沒有參與本件，均是林長興所為
    ，而在爭執過程中，伊是到房間幫告訴人找行李箱鑰匙云云，惟查，本件僱主廖
    筱君係於九十年五月十一日，以電話告知陞貿公司，委由該公司全權處理有關終
    止與告訴人契約及相關事宜等情，已為證人廖筱君及被告甲○○一致供陳，被告
    甲○○並於當日上午十時三十分許到達現場處理，而同案被告林長興陳稱：伊是
    經由被告甲○○以電話通知到場；復供稱：因告訴人用剪刀刺傷伊，伊抓住告訴
    人的手，伊問甲○○怎麼辦，張說馬上把她帶走（見偵卷第八十四頁反面），‧
    ‧‧，因為仲介公司叫伊送到機場（見偵卷第八十五頁）等語；被告乙○○亦供
    稱：林長興手受傷後，伊問張，她說把人帶走（見偵卷第八十三頁）‧‧‧，把
    人帶走是甲○○的指示（見偵卷第八十三頁反面）等語，告訴人亦陳稱：林長興
    先到，有看到他跟甲○○談話，後來隔一段時間乙○○才到等語（見原審卷第一
    五七頁），可見被告甲○○受僱主之委託而到達現場處理遣返事宜，並指示被告
    林長興、乙○○將告訴人帶走，被告林長興及乙○○即以強制力將告訴人帶往機
    場準備搭機離境，則被告甲○○與乙○○及同案被告林長興等人即有共同剝奪告
    訴人行動自由之犯意聯絡，而推由林長興及乙○○下手實施，要可認定。是綜上
    ，被告等所辯均屬卸責之詞，委無足採，本件事證明確，被告犯行，要可認定，
    應依法論科。
二、核被告甲○○、乙○○所為，均係犯刑法第三百零二條第一項之以非法方法剝奪
    人之行動自由罪。告訴人雖受有傷害，乃係被告乙○○及同案被告林長興強壓告
    訴人簽署文件行無義務之事之結果，又按刑法第三百零二條之妨害自由罪，原包
    括私行拘禁及以其他非法方法剝奪人之行動自由而言，所謂非法方法，當包括強
    暴脅迫等情事在內，故於剝奪行動自由行為繼續中，以強暴使被害人行無義務之
    事，自屬包含於剝奪被害人行動自由之同一犯意中，縱其所為合於刑法第三百零
    四條之情形，仍應視為剝奪行動自由之部分行為，並無另成立刑法第三百零四條
    第一項強制罪之餘地，亦無認該等罪與刑法第三百零二條第一項之罪，具有何等
    方法結果之牽連關係之餘地。本件被告於剝奪告訴人行動自由期間強壓告訴人簽
    署文件行無義務之事之犯行，為剝奪行動自由之部分行為，是不另論刑法第二百
    七十七條第一項之傷害罪及同法第三百零四條之強制罪。又起訴書記載被告甲○
    ○為妨害自由之教唆犯，惟經公訴人於原審審理時當庭更正為共同正犯，亦附此
    敘明。被告等所為前開剝奪人之行動自由罪行間，有犯意聯絡及行為分擔，為共
    同正犯。原審適用刑法第二十八條、第三百零二條第一項、第四十一條第一項前
    段、罰金罰鍰提高標準條例第一條前段、第二條，審酌被告等犯罪之動機、目的
    、其暴力程度、及剝奪行動自由時間及犯後態度等情狀，各量處被告等有期徒刑
    五月，及諭知易科罰金之折算標準，並說明扣案之膠帶，為告訴人所有，不另為
    沒收之諭知，經核於法並無不合。被告等上訴意旨猶執陳辭，否認犯罪，非有理
    由，上訴應予駁回。末查，被告等前未曾受有期徒刑以上刑之宣告，此有本院被
    告全國前科記錄表附卷可稽，經此起訴審判後，當能知所警惕，信無再犯之虞，
    本院認所宣告之刑以暫不執行為適當，爰均併諭知緩刑三年，以策自新。
據上論斷，應依刑事訴訟法第三百六十八條，刑法第七十四條第一款，判決如主文。
本案經檢察官王安明到庭執行職務
中      華      民      國    九十一    年     十一     月    二十九    日
                              台灣高等法院刑事第七庭
                                  審判長法  官  吳  啟  民
                                        法  官  施  俊  堯
                                        法  官  蘇  隆  惠
右正本證明與原本無異。
如不服本判決應於收受送達後十日內向本院提出上訴書狀，其未敘述上訴之理由者並
得於提起上訴後十日內向本院補提理由書（均須按他造當事人之人數附繕本）。
                                        書記官  周  素  秋
中      華      民      國    九十一    年     十一     月    二十九    日
附錄：本案論罪科刑法條全文
刑法第三百零二條
私行拘禁或以其他非法方法，剝奪人之行動自由者，處五年以下有期徒刑、拘役或三
百元以下罰金。
因而致人於死者，處無期徒刑或七年以上有期徒刑，致重傷者，處三年以上十年以下
有期徒刑。第一項之未遂犯罰之。
